---
title: "Mortalité et accessibilité aux soins par zone d'emploi"
author: "Matthieu Delaunay"
date: "2026-03-12"
output: html_document
---

```{r setup, include=FALSE}
knitr::opts_chunk$set(echo = TRUE)

# Packages nécessaires (à installer au préalable, voir le README) :
# install.packages(c("ggplot2", "ggcorrplot", "gtExtras"))
library(ggplot2)
library(ggcorrplot)
library(gtExtras)
```

# 1. Chargement et préparation des données

Les fichiers CSV sont attendus dans le dossier `data/`.

```{r fonctions}
# Lit un fichier CSV du dossier data/
charger <- function(fichier) {
  read.csv(file.path("data", fichier), sep = ",", dec = ".")
}

# Convertit en numérique les colonnes indiquées
en_numerique <- function(df, colonnes) {
  df[colonnes] <- lapply(df[colonnes], as.numeric)
  df
}
```

## Mortalité

```{r mortalite}
Mortalite <- read.csv(file = "Morta_zone_emploi.csv", sep=",", dec=".")
Mortalite$Taux.de.mortalité.annuel.moyen.2016.2022 <- as.numeric(Mortalite$Taux.de.mortalité.annuel.moyen.2016.2022)
Mortalite$Densité.de.population..historique.depuis.1876..2022 <- as.numeric(Mortalite$Densité.de.population..historique.depuis.1876..2022)
Mortalite$Population.municipale..historique.depuis.1876..2022 <- as.numeric(Mortalite$Population.municipale..historique.depuis.1876..2022)
Mortalite$Évol..annuelle.moy..de.la.population.2016.2022 <- as.numeric(Mortalite$Évol..annuelle.moy..de.la.population.2016.2022)
summary(Mortalite)
```

## Médecins généralistes

```{r medecin}
Medecin <- read.csv(file = "DesMed_Zone_Emploi.csv", sep=",", dec=".")
Medecin$Code <- as.numeric(Medecin$Code)
Medecin$Evolution.du.nbre.de.géné.lib..sur.5.ans.2024 <- as.numeric(Medecin$Evolution.du.nbre.de.géné.lib..sur.5.ans.2024)
Medecin$APL.Médecins.généralistes.2023 <- as.numeric(Medecin$APL.Médecins.généralistes.2023)
summary(Medecin)
```

## Pharmacies

```{r pharmacie}
Pharmacie <-  read.csv(file = "pharmacie_zoneEmploi.csv", sep=",", dec=".")
Pharmacie$Code <- as.numeric(Pharmacie$Code)
Pharmacie$Evolution.du.nombre.de.pharmacies.sur.5.ans.2024 <- as.numeric(Pharmacie$Evolution.du.nombre.de.pharmacies.sur.5.ans.2024)
summary(Pharmacie)
```

## Infirmiers

```{r infirmier}
Infirmier <- read.csv(file = "infirmier_zoneEmploi.csv", sep=",", dec=".")
Infirmier$Code <- as.numeric(Infirmier$Code)
Infirmier$APL.infirmiers.65.ans.et.moins.2023 <- as.numeric(Infirmier$APL.infirmiers.65.ans.et.moins.2023)
Infirmier$Evolution.du.nbre.d.inf..lib..sur.5.ans.2024 <- as.numeric(Infirmier$Evolution.du.nbre.d.inf..lib..sur.5.ans.2024)
summary(Infirmier)
```

## Dentistes

```{r dentiste}
Dentiste <- read.csv(file = "dentiste_zoneEmploi.csv", sep=",", dec=".")
Dentiste$Code <- as.numeric(Dentiste$Code)
Dentiste$Ratio.bénéf..dent....bénéf..géné..2024 <- as.numeric(Dentiste$Ratio.bénéf..dent....bénéf..géné..2024)
Dentiste$Evolution.du.nbre.de.dent..lib..sur.5.ans.2024 <- as.numeric(Dentiste$Evolution.du.nbre.de.dent..lib..sur.5.ans.2024)
Dentiste$APL.CD.de.65.ans.et.moins.2023 <- as.numeric(Dentiste$APL.CD.de.65.ans.et.moins.2023)
summary(Dentiste)
```

# 2. Corrélations

```{r correlation}
MatriceCode <- matrix(Mortalite$Code)
MatriceMorta <- matrix(Mortalite$Taux.de.mortalité.annuel.moyen.2016.2022)
MatriceMedecin <- matrix(Medecin$APL.Médecins.généralistes.2023[1:306])
MatricePharma <- matrix(Pharmacie$Densité.des.pharmacies.pour.10.000.hab..2024[1:306])
MatriceInf <- matrix(Infirmier$APL.infirmiers.65.ans.et.moins.2023[1:306])
MatriceDent <- matrix(Dentiste$APL.CD.de.65.ans.et.moins.2023[1:306])
MatriceAPL <- cbind(MatriceCode, MatriceMorta,MatriceMedecin,MatricePharma, MatriceInf, MatriceDent)
MatriceAPL <- na.omit(MatriceAPL)
colnames(MatriceAPL) <- c('Code', 'Mortalite', 'Medecin', 'Pharmacie', 'Infirmiers', 'Dentistes')
MatriceCor <- cor(MatriceAPL[,2:ncol(MatriceAPL)])
MatriceCor
write.csv(MatriceAPL, file="DonneesAPL.csv")
DonneesAPL <- read.csv("DonneesAPL.csv")
View(DonneesAPL)

ggcorrplot(MatriceCor, hc.order = TRUE, type = "lower", lab = TRUE)
```

# 3. Régressions : mortalité en fonction de l'accessibilité aux soins

Pour chaque indicateur : régression linéaire simple, diagnostics du modèle et nuage de points avec droite de régression.

## GRAPHIQUE MEDECIN
```{r}
plot(MatriceAPL[,3], MatriceAPL[,2], title("Taux de mortalité en fonction de l'APL des médecins généralistes"), xlab="APL des médecins généralistes", ylab="Taux de mortalité")
lm(Mortalite ~ Medecin, data=DonneesAPL)
plot(lm(Mortalite ~ Medecin, data=DonneesAPL))
```

## GRAPHIQUE PHARMACIE
```{r}
plot(MatriceAPL[,4], MatriceAPL[,2], title("Taux de mortalité en fonction de la densité des pharmacies"), xlab="Densité des pharmacies", ylab="Taux de mortalité")
lm(Mortalite ~ Pharmacie, data=DonneesAPL)
plot(lm(Mortalite ~ Pharmacie, data=DonneesAPL))
```
## GRAPHIQUE INFIRMIER
```{r}
plot(MatriceAPL[,5], MatriceAPL[,2], title("Taux de mortalité en fonction de l'APL des infirmiers"), xlab="APL des infimiers", ylab="Taux de mortalité")
lm(Mortalite ~ Infirmiers, data=DonneesAPL)
plot(lm(Mortalite ~ Infirmiers, data=DonneesAPL))
```

## GRAPHIQUE DENTISTE
```{r}
plot(MatriceAPL[,6], MatriceAPL[,2], title("Taux de mortalité en fonction de l'APL des dentistes"), xlab="APL des dentistes", ylab="Taux de mortalité")
lm(Mortalite ~ Dentistes, data=DonneesAPL)
plot(lm(Mortalite ~ Dentistes, data=DonneesAPL))
```

# 4. Résumé descriptif des variables

```{r resume}
gt_plt_summary(donnees_apl)
```
