---
title: "Mortalité et accessibilité aux soins par zone d'emploi"
author: "Matthieu Delaunay"
date: "2026-03-12"
output: html_document
---

```{r setup, include=FALSE}
knitr::opts_chunk$set(echo = TRUE)

# Packages nécessaires (à installer au préalable, voir le README) :
# install.packages(c("ggplot2", "ggcorrplot", "gtExtras"))
library(ggplot2)
library(ggcorrplot)
library(gtExtras)
```

# 1. Chargement et préparation des données

Les fichiers CSV sont attendus dans le dossier `data/`.

```{r fonctions}
# Lit un fichier CSV du dossier data/
charger <- function(fichier) {
  read.csv(file.path("data", fichier), sep = ",", dec = ".")
}

# Convertit en numérique les colonnes indiquées
en_numerique <- function(df, colonnes) {
  df[colonnes] <- lapply(df[colonnes], as.numeric)
  df
}
```

## Mortalité

```{r mortalite}
mortalite <- read.csv(file = "Morta_zone_emploi.csv", sep=",", dec=".")
mortalite <- en_numerique(mortalite, c(
  "Taux.de.mortalité.annuel.moyen.2016.2022",
  "Densité.de.population..historique.depuis.1876..2022",
  "Population.municipale..historique.depuis.1876..2022",
  "Évol..annuelle.moy..de.la.population.2016.2022"
))
summary(mortalite)
```

## Médecins généralistes

```{r medecin}
medecin <- read.csv(file = "DesMed_Zone_Emploi.csv", sep=",", dec=".")
medecin <- en_numerique(medecin, c(
  "Code",
  "Evolution.du.nbre.de.géné.lib..sur.5.ans.2024",
  "APL.Médecins.généralistes.2023"
))
summary(medecin)
```

## Pharmacies

```{r pharmacie}
pharmacie <-  read.csv(file = "pharmacie_zoneEmploi.csv", sep=",", dec=".")
pharmacie <- en_numerique(pharmacie, c(
  "Code",
  "Evolution.du.nombre.de.pharmacies.sur.5.ans.2024",
  "Densité.des.pharmacies.pour.10.000.hab..2024"
))
summary(pharmacie)
```

## Infirmiers

```{r infirmier}
infirmier <- read.csv(file = "infirmier_zoneEmploi.csv", sep=",", dec=".")
infirmier <- en_numerique(infirmier, c(
  "Code",
  "APL.infirmiers.65.ans.et.moins.2023",
  "Evolution.du.nbre.d.inf..lib..sur.5.ans.2024"
))
summary(infirmier)
```

## Dentistes

```{r dentiste}
dentiste <- read.csv(file = "dentiste_zoneEmploi.csv", sep=",", dec=".")
dentiste <- en_numerique(dentiste, c(
  "Code",
  "Ratio.bénéf..dent....bénéf..géné..2024",
  "Evolution.du.nbre.de.dent..lib..sur.5.ans.2024",
  "APL.CD.de.65.ans.et.moins.2023"
))
summary(dentiste)
```

# 2. Jeu de données de l'analyse

On regroupe, pour chaque zone d'emploi, le taux de mortalité et les indicateurs d'accessibilité aux soins. Les fichiers sont supposés être dans le même ordre de zones d'emploi.

```{r donnees}
n_zones <- nrow(mortalite)

donnees_apl <- data.frame(
  Code       = mortalite$Code,
  Mortalite  = mortalite$Taux.de.mortalité.annuel.moyen.2016.2022,
  Medecin    = medecin$APL.Médecins.généralistes.2023[1:n_zones],
  Pharmacie  = pharmacie$Densité.des.pharmacies.pour.10.000.hab..2024[1:n_zones],
  Infirmiers = infirmier$APL.infirmiers.65.ans.et.moins.2023[1:n_zones],
  dentiste  = dentiste$APL.CD.de.65.ans.et.moins.2023[1:n_zones]
)

# On retire les zones avec au moins une valeur manquante
donnees_apl <- na.omit(donnees_apl)

# Sauvegarde facultative du jeu de données final
# write.csv(donnees_apl, "data/DonneesAPL.csv", row.names = FALSE)

head(donnees_apl)
```

# 3. Corrélations

```{r correlation}
matrice_cor <- cor(donnees_apl[, -1])
matrice_cor

ggcorrplot(matrice_cor, hc.order = TRUE, type = "lower", lab = TRUE)
```

# 4. Régressions : mortalité en fonction de l'accessibilité aux soins

Pour chaque indicateur : régression linéaire simple, diagnostics du modèle et nuage de points avec droite de régression.

```{r regressions, fig.height=5}
analyser <- function(variable, libelle) {
  modele <- lm(reformulate(variable, response = "Mortalite"), data = donnees_apl)

  cat("\n=====", libelle, "=====\n")
  print(summary(modele))

  # Diagnostics du modèle
  par(mfrow = c(2, 2))
  plot(modele)
  par(mfrow = c(1, 1))

  # Nuage de points et droite de régression
  graphique <- ggplot(donnees_apl, aes(x = .data[[variable]], y = Mortalite)) +
    geom_point() +
    geom_smooth(method = "lm", formula = y ~ x, colour = "red", se = FALSE) +
    labs(
      title = paste("Taux de mortalité en fonction de", libelle),
      x = libelle,
      y = "Taux de mortalité"
    )
  print(graphique)

  invisible(modele)
}

indicateurs <- c(
  Medecin    = "l'APL des médecins généralistes",
  Pharmacie  = "la densité des pharmacies",
  Infirmiers = "l'APL des infirmiers",
  dentiste  = "l'APL des dentistes"
)

for (variable in names(indicateurs)) {
  analyser(variable, indicateurs[[variable]])
}
```

# 5. Résumé descriptif des variables

```{r resume}
gt_plt_summary(donnees_apl)
```
